【裁判字號】    94,重訴,205
【裁判日期】    950526
【裁判案由】    撤銷不動產贈與
【裁判全文】
臺灣士林地方法院民事判決             94年度重訴字第205號
原      告  彰化商業銀行股份有限公司
法定代理人  甲○○○
訴訟代理人  丙○○
            乙○○
被      告  戊○○
            丁○○○
共      同
訴訟代理人  周武榮律師
            王盈智律師
上列當事人間撤銷不動產贈與事件，本院於民國95年5 月10日言
詞辯論終結，判決如下：
    主  文
被告就附表所示土地所為贈與之債權行為及所有權移轉之物權行
為應予撤銷。
被告丁○○○應將前項土地，以夫妻贈與為原因，於民國九十四
年五月三十一日向臺北縣汐止地政事務所所為之所有權移轉登記
塗銷。
原告其餘之訴駁回。
訴訟費用由被告負擔。
    事實及理由
一、原告起訴主張：訴外人威洋國際股份有限公司（下稱威洋公
    司）於民國93年2 月9 日邀同被告戊○○為連帶保證人，並
    簽立保證書、授信約定書、國內應收帳款承購契約書、應收
    帳款承購同意書。嗣威洋公司於94年3 月16日以國內應收帳
    款承購融資方式向原告融資新臺幣（下同）2,560 萬元，到
    期日為94年5 月14日，惟屆期未為清償，尚欠本金2,560 萬
    元及其利息、違約金未還，威洋公司及被告戊○○分別為上
    開債權之借款人及連帶保證人，依法應付連帶清償責任；詎
    被告戊○○為逃避債務，竟於94年5 月11日將其所有如附表
    所示土地無償贈與被告丁○○○，並於同年月31日完成移轉
    登記，被告間之贈與行為已使被告戊○○本身陷於無資力，
    並致原告之債權有不能受償之虞，顯有害及原告之債權，爰
    依民法第244 條第1 項之規定，請求撤銷被告間就附表所示
    土地之贈與及移轉所有權行為，被告丁○○○並應將因贈與
    行為所為之所有權移轉登記塗銷，所有權人回復為被告戊○
    ○。至被告抗辯，被告間就附表所示土地之所有權移轉行為
    係因借貸而為代物清償之有償行為，惟並未能舉證證明；而
    所稱並無侵害原告債權，更與事實不符等語，並聲明：被告
    間就附表所示不動產所有權之贈與行為及移轉所有權行為應
    予撤銷，其不動產所有權移轉之登記應予塗銷。
二、被告則以：被告間就附表所示土地之移轉行為並非出於無償
    ，實係被告戊○○前於93年7 月21日曾向被告丁○○○借款
    300 萬元，後因被告戊○○無力清償借款，遂以所有之附表
    所示土地作為抵償，雖地政機關登記原因為贈與，實乃隱含
    代物清償之意旨；縱認被告間就附表所示土地之移轉行為係
    無償贈與，然被告戊○○仍有其他不動產及動產，資力尚稱
    豐厚，加以原告已就威洋公司之財產實施假扣押並受讓威洋
    公司之貨款債權，原告之債權並無不能受償之虞，自不得請
    求撤銷被告間就附表所示土地之移轉行為等語置辯，並聲明
    ：原告之訴駁回。
三、兩造不爭執之事實：
  (一)訴外人威洋公司於93年2 月9 日邀同被告戊○○為連帶保證
    人，約定以5,000 萬元為限額之連帶保證責任。
  (二)威洋公司於94年3 月16日向原告融資2,560 萬元，到期日為
    94 年5 月14日，屆期未清償。
  (三)被告戊○○於94年5 月11日將附表所示之土地，以夫妻贈與
    為登記原因，於94年5 月31日完成所有權移轉登記。
四、本件經兩造協議後簡化爭點如下：
  (一)被告間就附表所示土地之所有權移轉行為，是否為無償行為
    ？
  (二)被告戊○○移轉附表所示土地，是否有致原告不能受償之情
    形而侵害原告債權？
  (三)附表所示土地之價值若干？
    茲論述如下：
  (一)被告間就附表所示土地之所有權移轉行為，是否為無償行為
    ？
    按贈與，因當事人一方以自己之財產，為無償給與他方之意
    思表示，經他方允受而生效力，民法第406 條定有明文；贈
    與契約係為無償，其理至明。本件被告間就附表所示土地於
    94年5 月31日所完成之所有權移轉登記，登記原因為「夫妻
    贈與」，有土地登記謄本在卷可稽（本院卷第24至27頁），
    亦為被告所不爭執，則依舉證責任分配法則，移轉原因既登
    記為「贈與」，被告若主張有反於登記情形之移轉原因，自
    應負舉證責任。被告戊○○雖以另一被告丁○○○曾匯款30
    0 萬元至其所有之銀行帳戶，辯稱被告間存有消費借貸法律
    關係，復因無力清償借款，而以附表所示之土地作為抵償之
    代物清償行為云云；惟該匯款記錄（見本院卷第54頁、第68
    頁至第70頁）僅能證明確有一筆300 萬元之款項，自被告丁
    ○○○之臺北縣汐止市農會帳戶提取後，再以戊○○名義匯
    至被告戊○○在上海商業銀行汐止分行帳戶之事實，然究其
    匯款原因所在多有，尚難認該筆匯款即為借款，即不能證明
    被告間存有消費借貸法律關係之事實，此外，原告復未能舉
    證以實其說，所辯即無可採。
  (二)被告戊○○移轉附表所示土地，是否有致原告不能受償之情
    形而侵害原告債權？
    按連帶債務人對於債權人應各負全部給付之責，是在債務未
    受清償前，連帶債務人中之一人所為之詐害行為，債權人自
    得對之依民法第244 條第1 項之規定撤銷之；至於其他連帶
    債務人有資力與否，在所不問（參最高法院88年度臺上字第
    1302號判決意旨）。經查，被告戊○○於93年2 月9 日簽立
    保證書、授信約定書、國內應收帳款承購契約書、應收帳款
    承購同意書，約定就威洋公司之債務以5,000 萬元為限額，
    對原告負連帶保證責任，威洋公司於94年3 月16日向原告融
    資2,560 萬元，屆期未為清償，有原告所提保證書、授信約
    定書、國內應收帳款承購契約書、應收帳款承購同意書、額
    度動用確認書兼撥款證明（本院卷第9 頁至第19頁）附卷可
    憑，復為被告所不爭執，原告此部份之主張應堪信為真實；
    被告雖以原告已就威洋公司之財產實施假扣押並受讓威洋公
    司之貨款債權等情置辯，惟被告戊○○與威洋公司對於原告
    應各負全部給付之責，原告之債務既未受清償，依前開判決
    意旨說明，被告戊○○即應負全部給付之責，其所辯洵屬無
    據。另被告戊○○抗辯其名下尚有許多財產可供清償債務，
    並未致原告不能受償而侵害原告債權，惟原告前曾以本院94
    年度執全字第1022號聲請對被告戊○○之財產為強制執行，
    執行結果並不足以清償原告債務，業經本院調閱該強制執行
    事件卷宗查核屬實，被告所辯顯難憑採，是被告間就附表所
    示土地所有權之移轉登記行為，確以致原告不能受償而侵害
    原告債權，洵無疑義。
  (三)附表所示土地之價值若干？
    被告間就附表所示土地之所有權移轉行為，既無被告所主張
    之消費借貸法律關係存在，而係無償行為，已如上述；則附
    表所示土地之價值若干就本件並不生影響，即無再予審究之
    必要，併此敘明。
五、按債務人所為之無償行為，有害及債權者，債權人得聲請法
    院撤銷之；債權人依第1 項之規定聲請法院撤銷時，得並聲
    請命受益人回復原狀，民法第244 條第1 項、第4 項前段分
    別定有明文。本件被告戊○○既為連帶保證人，對於債權人
    應負全部給付之責任，是在債務未受清償前，被告戊○○所
    為無償行為，如有影響其清償全部債務之能力時，債權人自
    得依民法第244 條第1 項規定請求法院撤銷之，至於主債務
    人有無資力，在所不問。被告戊○○於94年5 月11日將附表
    所示之土地無償贈與其妻即被告丁○○○，並已於同年月31
    日為所有權之移轉登記，被告戊○○之其他財產復不足以清
    償連帶債務，堪認被告戊○○為附表所示土地之贈與行為時
    ，已足害原告債權之滿足。從而，原告依民法第244 條第1
    項、第4 項前段之規定，請求撤銷被告間就附表所示土地所
    為贈與之債權行為及所有權移轉之物權行為，並請求受益人
    即被告丁○○○塗銷前開所有權移轉登記以回復原狀之主張
    ，為有理由，應予准許。而債權人訴求塗銷登記之訴應以現
    在登記之所有人為被告（參最高法院69年第1 次民事庭會議
    決議），故原告就塗銷前開所有權移轉登記部分之請求，將
    被告戊○○亦列為被告，即屬無據，此部分應予駁回。
六、本件判決基礎已臻明確，兩造其餘攻防方法及訴訟資料經本
    院審酌後，核與判決不生影響，無逐一論駁之必要，併此敘
    明。
七、本件雖部分駁回原告之訴，然原告敗訴部分甚微，不影響裁
    判費之計算，故認訴訟費用全由被告負擔為宜。
八、據上論結，原告之訴為一部有理由，一部無理由，爰依民事
    訴訟法第79條、第85條第1 項前段，判決如主文。
中    華    民    國    95    年    5     月    26    日
                  民事第一庭  法  官  陳麗芬
以上正本證明與原本無異。
如對本判決上訴，須於判決送達後20日內向本院提出上訴狀。
中    華    民    國    95    年    5     月    30    日
                              書記官  趙信義


司法院資訊處製作；財團法人民間司法改革基金會備份。
